【裁判字號】    98,訴,2284
【裁判日期】    990211
【裁判案由】    都市計畫法
【裁判全文】
臺北高等行政法院判決
                                      98年度訴字第2284號
                                     99年1月28日辯論終結
原      告  建得股份有限公司
代  表  人  甲○○（董事長）
被      告  桃園縣政府
代  表  人  乙○○（縣長）住同.
訴訟代理人  陳河泉  律師
上列當事人間都市計畫法事件，原告不服內政部中華民國98年8
月27日台內訴字第0980124105號（案號：0000000000）訴願決定
，提起行政訴訟，本院判決如下：
    主  文
原告之訴駁回。
訴訟費用由原告負擔。
    事實及理由
一、程序事項：
    本案原告起訴時被告機關代表人為黃敏恭；然在訴訟繫屬中
    ，變更為乙○○，並由乙○○聲明承受訴訟，此有乙○○提
    出承受訴訟狀為憑，應堪信為真實，是其聲明承受訴訟，核
    無不合，應予准許。
二、事實概要：
  (一)緣桃園縣楊梅鎮○○段320 、322 、331 地號土地（下稱系
    爭土地）坐落於高速公路楊梅交流道附近特定區計畫農業區
    內。被告因接獲民眾陳情，原告於系爭土地上堆置貨櫃作貨
    櫃堆置場使用，涉有違反土地使用分區管制之情事，經楊梅
    鎮公所於民國（下同）97年9 月2 日派員現場勘查原告違規
    事實屬實，違規使用面積24,082.79 平方公尺，被告認其已
    違反都市計畫法臺灣省施行細則第29條規定，乃依都市計畫
    法第79條及桃園縣違反都市計畫土地使用分區管制罰鍰裁量
    基準第2 點規定，以97年10月16日府城行第0000000000號裁
    處書處原告新臺幣（下同）30萬元罰鍰，並勒令停止非法使
    用及3 個月內依法申請恢復土地容許使用項目。
  (二)被告嗣於98年1 月22日派員赴現場稽查，發現原告仍在系爭
    土地違規作貨櫃堆置場使用，被告再以98年2 月24日府城行
    字第0980066000號裁處書處原告30萬元罰鍰，並勒令停止非
    法使用及1 個月內依法恢復土地容許使用項目。經原告以98
    年3 月24日98（得）第0324-01 號、98年4 月1 日98（得）
    第0401-01 號函向被告申請延長限期改善期限，被告於98年
    4 月14日以府城行字第0980138300號函復：「……同意延長
    為『4 個月內依法恢復土地容許使用項目』，惟旨揭違規使
    用土地仍應依裁處書規定立即停止使用，如有違反情事本府
    將另依都市計畫法第79條裁處之」。
  (三)在上開核定改善時間，被告仍陸續接到民眾陳情，指稱系爭
    土地仍作貨櫃堆置場使用，經楊梅鎮公所派員於98年4 月16
    日及17日赴現場勘查違規情事屬實，乃以98年4 月21日桃楊
    鎮工字第0980011305號函向被告查報，被告依都市計畫法第
    79條第1 、2 項及桃園縣違反都市計畫土地使用分區管制罰
    鍰裁量基準第2 、3 點規定，以98年5 月8 日府城行字第09
    80172207號裁處書（下稱原處分）處原告30萬元罰鍰，並命
    其停止非法使用及於98年6 月24日前依法申請恢復土地容許
    使用項目。原告不服，向內政部提起訴願，遭決定駁回後，
    遂向本院提起本件行政訴訟。
三、本件原告主張：
  (一)系爭土地係原告向訴外人梁日泉、梁日富租賃，作為經營停
    車場及貨櫃堆放使用，原告在承租前業已查證：
    1.系爭土地之地面整地供停車場使用狀態係於多年前完成，
      之前其他承租業者於該地點已經營同類型業務多年，此有
      92年空拍圖顯示系爭土地可證，之前承租業者未曾受任何
      行政處分。
    2.上開92年空拍圖顯示系爭土地鄰近1 公里範圍內，原為尚
      未開發之農地及溜地，但98年4 月時已有多處土地作為停
      放車輛及貨櫃倉儲之使用，至今亦未曾受任何行政處分。
      因行政機關之「不作為」，使原告對系爭土地可繼續作同
      一之使用產生合理信賴，而陷於錯誤，致有投資及與行政
      處分之損害，似應有行政程序法第8 條規定：「行政行為
      ，應以誠實信用之方法為之，並應保護人民正當合理之信
      賴」之適用。
    3.再者，週邊土地多作停車場及貨櫃倉儲使用，惟被告僅針
      對原告為處分，顯有差別待遇，違反平等原則。
  (二)原告對於先前多次處分均願意接受，在收到被告98年4 月14
    日府城行字第0980138300號函後，原告即進行遷場作業，於
    98年5 月1 日通知地主終止土地租賃合約，並依原告98年5
    月4 日發函予被告之承諾事項與進度，進行遷場，而於98年
    5 月25日完成土地堆存貨櫃之清空。另因原告經營業務必須
    遵循國際海運慣例及相關商業條款，需於合理緩衝時間內，
    使各國航商之貨櫃得順利移轉，始得清空寄存貨櫃場，故原
    告當時確無法「立即停止」使用，被告未給原告合理遷場善
    後時間，實強人所難，觀其作為顯與比例原則或禁止過當原
    則有違等情。並聲明求為判決撤銷訴願決定及原處分。
四、被告則以：
  (一)按都市計畫法第79條規定：「（第1 項）都市計畫範圍內土
    地或建築物之使用，或從事建造、採取土石、變更地形，違
    反本法或內政部、直轄市、縣（市）（局）政府依本法所發
    布之命令者，當地地方政府或鄉、鎮、縣轄市公所得處其土
    地或建築物所有權人、使用人或管理人新臺幣6 萬元以上30
    萬元以下罰鍰，並勒令拆除、改建、停止使用或恢復原狀。
    不拆除、改建、停止使用或恢復原狀者，得按次處罰，並停
    止供水、供電、封閉、強制拆除或採取其他恢復原狀之措施
    ，其費用由土地或建築物所有權人、使用人或管理人負擔。
    （第2 項）前項罰鍰，經限期繳納，屆期不繳納者，依法移
    送強制執行。（第3 項）依第81條劃定地區範圍實施禁建地
    區，適用前2 項之規定。」
  (二)次就原告起訴主張之理由提出答辯：
    1.按最高行政法院98年度判字第172 號判決略以：「所謂『
      信賴保護原則』，係指人民因相信既存之法秩序，而安排
      其生活或處置其財產，嗣後法規或行政處分發生變動，不
      得使其遭受不能預見之損害。故倘無法規或行政處分之變
      動，則尚無信賴基礎，自不生主張信賴保護原則問題。」
      最高行政法院95年度判字第829 號判決略以：「按憲法之
      平等原則要求行政機關對於事物本質上相同的事件作相同
      的處理，乃形成行政自我拘束，惟憲法上的平等原則係指
      合法的平等，並不包涵違法的平等。故行政先例必須是合
      法的，乃行政自拘束的前提要件，憲法之平等原則，並非
      賦予人民有要求行政機關重複錯誤的請求權。」
    2.系爭土地係屬都市計畫內之農業區，依都市計畫法臺灣省
      施行細則第29條規定：「農業區為保持農業生產而劃定，
      除保持農業生產外，僅得申請興建農舍、農業產銷必要設
      施或休閒農場及其相關設施。……」，原告稱其公司成立
      至今已25年，當知貨櫃倉儲不可擅自違規設立於都市計畫
      內之農業區土地上（本案違規面積達24,082.79 平方公尺
      ），故原告以其承租前未知系爭土地有任何違規使用處分
      ，作為其有合理信賴之理由，實已謬矣！況欲適用信賴保
      護原則，須有信賴基礎，信賴表現及信賴值得保護三要件
      ，本件原告於97年間承租系爭土地前後，法規及行政處分
      均無變動，原告自無所謂信賴基礎，而原告違規使用系爭
      土地，亦未有值得保護之信賴，本件應無所謂信賴保護原
      則之問題。
    3.另有關原告述及本案有選擇性告發處分、差別待遇及違反
      平等原則部分：查被告針對縣內都市計畫土地皆依據都市
      計畫法相關規定予以管制，如經有關機關（單位）查報或
      接獲檢舉有違法之情事，即依相關法令予以裁處之，並無
      選擇性告發處分、差別待遇及違反平等原則之情事。況所
      謂平等原則，係指合法的平等，並不包含違法的平等，他
      人是否有違規使用行為與原告本身之違規使用情形無涉，
      他人若有違規使用行為尚未被處罰，亦不會使原告本身之
      違規使用行為變成合法，原告於本件援引所謂平等原則，
      容有誤會。
    4.原告主張因其所經營之業務乃為國際貿易重要之一環，必
      須遵循國際海運慣例及相關商業條款，合理的緩衝時間內
      ，使各國航商之貨櫃得順利之轉移，並清空寄存貨櫃場之
      必要程序，故無法「立即停止」云云。惟查，原告就被告
      所為97年10月16日府城行字第0970345452號裁處書之處分
      均無異議，而該處分中即有「停止非法使用」一項，而就
      被告所為98年2 月24日府城行字第0980066000號裁處書之
      處分，原告亦僅有申請延長改善期限，就「停止非法使用
      」一項，亦無意見，被告雖有同意原告延長為4 個月內依
      法恢復土地容許使用項目，但亦要求被告須依裁處書規定
      ，立即停止使用，如有違反情事，將另依都市計畫法第79
      條裁處之。亦即被告早即於97年10月16日府城行字第0970
      345452號裁處書之處分中，要求原告停止非法使用，迄被
      告98年5 月8 日府城行字第0980172207號裁處書之處分止
      ，長達半年以上之時間，原告均無視處分，而未停止非法
      使用，則原告謂無法「立即停止」，並無理由等語，資為
      抗辯。並聲明求為判決駁回原告之訴。
五、本院按：
  (一)本案程序標的及原告爭執內容之確立：
    1.原告租用系爭土地從事之業務活動不符合該土地在都市計
      畫法所規劃（特定計畫農業區）之使用類別，而有「違規
      使用土地，違反都市計畫法」之違章行為存在，而經被告
      多次作成命令改善及裁罰罰鍰之行政處分，有關原、被告
      雙方交涉之事件歷史經過均詳後附附表所示。
    2.而在被告作成之多次下命及裁罰處分中，做為本案爭訟之
      程序標的者為附表編號12所示之「98年5 月8 日府城行字
      第0980172207號裁處書」，該處分之規制內容有：
      (1)裁處原告30萬元罰鍰
      (2)命原告停止對系爭土地之非法使用
      (2)命原告於98年6 月24日前依法申請恢復土地容許使用項
        目。
    3.上開處分之管制規範基礎則為：
      (1)管制依據為都市計畫法台灣省施行細則第29條，其規定
        內容為：
        農業區為保持農業生產而劃定，除保持農業生產外，僅
        得申請興建農舍、農業產銷必要設施或休閒農場及其相
        關設施。……
      (2)裁罰依據為都市計畫法第79條，其規定內容為：
        第1 項
          都市計畫範圍內土地或建築物之使用，或從事建造、
          採取土石、變更地形，違反本法或內政部、直轄市、
          縣（市）（局）政府依本法所發布之命令者，當地地
          方政府或鄉、鎮、縣轄市公所得處其土地或建築物所
          有權人、使用人或管理人新臺幣6 萬元以上30萬元以
          下罰鍰，並勒令拆除、改建、停止使用或恢復原狀。
          不拆除、改建、停止使用或恢復原狀者，得按次處罰
          ，並停止供水、供電、封閉、強制拆除或採取其他恢
          復原狀之措施，其費用由土地或建築物所有權人、使
          用人或管理人負擔。
        第2 項
          前項罰鍰，經限期繳納，屆期不繳納者，依法移送強
          制執行。
      (3)裁量基準規範則為「桃園縣違反都市計畫土地使用分區
        管制罰鍰裁量基準」第2 、3 、4 點，其規定內容為：
        第2 點：
          違反都市計畫法第79條案件之罰鍰裁量基準如附表。
        第3 點：
          依前點所定應處罰鍰之違反土地使用管制，如係濫倒
          廢土、廢棄物或其他有礙公共安全等情節重大之行為
          者，其原定罰鍰數額得提高2 倍以上，但最高總額為
          新台幣30萬元。
        第4 點：
          依第2 、3 點所定應處罰鍰之違反土地使用管制，經
          限期拆除、改建、停止使用或恢復原狀而不遵從者，
          得按次處罰，第二次以上得提高罰鍰數額二倍以上，
          但最高總額為新台幣30萬元。
    4.原告認為上開程序標的違法之理由則為：
      (1)本案應適用信賴保護原則而未適用，理由則係：被告長
        期容忍違規行為之存在，以致原告誤會上開土地可以做
        貨櫃場使用，而承租該場地使用。
      (2)本案有違平等原則，因為與原告類似情形之違規使用土
        地者極多，被告卻單獨對原告處罰，顯然不公平。
      (3)又就原處分裁處行政罰之規制性決定部分，原告認為基
        於上開信賴之故，其無過失可言。
      (4)同樣就裁處行政罰之規制性決定部分而言，原處分顯然
        違反誠信原則，因為原告搬遷需要時間，而在前二次裁
        罰後，原告在附表編號7 、8 所示之時間，不僅提出書
        面申請，還派人口頭與被告承辦公務員協商，請求被告
        給予4 個月之改善期間，並經被告同意（見附表編號9
        所載），但被告卻在附表編號12之時間作成本案裁罰處
        分，期間不滿4 個月，被告此等作法有違誠信。
  (二)對上開爭點本院之判斷結論及其理由形成。
    1.本案並無信賴保護原則之適用，理由則係：國家公部門對
      特定土地使用管制資訊，已由主管機關充分對外公開揭示
      ，人民有合法之管道，以低廉之成本獲得此等訊息，自然
      不能再以特定土地實際使用之歷史紀錄，作為認識該土地
      抽象管制內容之「標」，故該等歷史紀錄當然也不會是
      原告在本案中之信賴基礎。
    2.又因為土地使用管制之訊息可以向主管機關輕易查知，原
      告有查證之可能，卻不予查證，自有故意或過失存在，而
      應承擔違章責任。
    3.至於原告主張「平等原則」一節，由於原告確有違章事實
      存在，即使社會上仍有其他類似違章行為存在，但因為執
      法資源有限，主管機關必須擇其影響輕重，而決定執法順
      序，若違規者可以「必須所有違章者同時均受裁罰，自己
      被裁罰之條件才算成就」，則國家根本無法進行執行公共
      管制任務。所以現今行政法理認人民不可主張「不法之平
      等」，其實證上之理由在此，是以本案原處分之作成亦無
      違反平等原則可言。
    4.另外被告在附表編號9 之時間，去函原告同意給予其4 個
      月之緩衝時間，將系爭土地「回復」到原來應有「管制」
      現狀（供農業使用），但仍要求其先立即停止將系爭土地
      做貨櫃場，進出車輛之積極違規行為，而正因為原告沒有
      停止上開積極違規行為，被告方作成本案之程序標的處分
      ，就此而言，本案裁罰之作成亦無違反被告之先前承諾，
      而涉及誠實信用原則之違反。
  (三)總結以上所述，本件原處分於法無違，訴願決定予以維持，
    亦無不合，原告訴請撤銷，為無理由，應予駁回。
六、據上論結，本件原告之訴為無理由，依行政訴訟法第98條第
    1 項前段，判決如主文。
中    華    民    國    99    年    2     月    11    日
                    臺北高等行政法院第六庭
                              審判長法  官  闕  銘  富
                                    法  官  林  育  如
                                    法  官  帥  嘉  寶
上為正本係照原本作成。
如不服本判決，應於送達後20日內，向本院提出上訴狀並表明上
訴理由，如於本判決宣示後送達前提起上訴者，應於判決送達後
20日內補提上訴理由書（須按他造人數附繕本）。
中    華    民    國    99    年    2     月    11    日
                                    書記官  陳  可  欣


司法院資訊處製作；財團法人民間司法改革基金會備份。
